【裁判字號】    98,消債抗,38
【裁判日期】    981130
【裁判案由】    聲請免責
【裁判全文】
臺灣臺中地方法院民事裁定            98年度消債抗字第38號
抗  告  人  臺灣土地銀行股份有限公司
法定代理人  丙○○
訴訟代理人  甲○○
相對人      乙○○○○○○
上列抗告人因相對人聲請免責事件，對於中華民國98年3月20日
本院98年度消債聲字第27號裁定，提起抗告，本院裁定如下：
    主  文
抗告駁回
抗告程序費用新臺幣壹仟元由抗告人負擔。
    理  由
一、按法院為終止或終結清算程序之裁定確定後，除別有規定外
    ，應以裁定免除債務人之債務。又法院裁定開始清算程序後
    ，債務人有薪資、執行業務所得或其他固定收入，而普通債
    權人之分配總額低於債務人聲請清算前2年間，可處分所得
    扣除自己及依法應受其扶養者所必要生活費用之數額者，法
    院應為不免責之裁定，但債務人證明經普通債權人全體同意
    者，不在此限。而債務人有下列各款情形之一者，法院應為
    不免責之裁定，但債務人證明經普通債權人全體同意者，不
    在此限：(一)於七年內曾依破產法或本條例規定受免責；(二)隱
    匿、毀損應屬清算財團之財產，或為其他不利於債權人之處
    分；(三)捏造債務或承認不真實之債務；(四)因浪費、賭博或其
    他投機行為，致財產顯然減少或負擔過重之債務，而生開始
    清算之原因；(五)於清算聲請前一年內，已有清算之原因，而
    隱瞞其事實，使他人與之為交易致生損害；(六)明知已有清算
    原因之事實，非基於本人之義務，而以特別利於債權人中之
    一人或數人為目的，提供擔保或消滅債務；(七)隱匿、毀棄、
    偽造或變造帳簿或其他會計文件之全部或一部，致其財產之
    狀況不真確；(八)故意於財產及收入狀況說明書為不實之記載
    ，或有其他故意違反本條例所定義務之行為。消費者債務清
    理條例（以下簡稱消債條例）第132條、第133條及第134條
    分別定有明文。準此，依消債條例所規定之清算制度，實質
    上即為破產法上破產之特別程序，其目的在於使債權人獲得
    公平之受償，避免債務人遭受多數債權人個別對其強制執行
    ，而無法重建經濟，以使債務人得有更生之機會，防止社會
    經濟發生混亂。故清算制度並非在使債務人恣意消費所造成
    之債務，轉嫁予債權人負擔。是債務人有最低清償能力或無
    不免責之事由存在，法院始為免責之裁定。
二、抗告意旨略以：原審未予抗告人陳述意見之機會，遽認定相
    對人並無消債條例第134條所列舉之有其他故意違反本條例
    所定義務之行為等情事，亦未囑咐相對人就前揭事項協助調
    查，並於未經普通債權人全體同意之情況下，逕予免責裁定
    ，則原審對相對人之免責裁定顯非合法。再者，相對人申請
    債務協商，並未積極配合提供協商所需文件；依相對人之償
    還計劃表，尚欠中國信託商業銀行股份有限公司（以下簡稱
    中國信託銀行）金額新台幣（下同）500,000元，惟查詢相
    對人之聯徵資料，中國信託銀行對相對人已無債權，顯見相
    對人業已清償，獨厚特定人，使抗告人權益受到影響。又相
    對人於民國（下同）89年11月12日，於方圓唱片行單筆消費
    10,398元，並於同日預借現金10,000元，於同年12月1日又
    欲借現金10,000元，有奢侈浪費之情形。再據相對人於原審
    之陳報，並無撫養之事實，其每年收入扣除歷年最低生活費
    後，尚有餘款清償債務，但相對人未有任何還款作為，故本
    案應有消債條例第133條、第134條之適用，爰求為廢棄原裁
    定等語。
三、按消債條例之制定，乃為使負債務之消費者得依本條例所定
    程序清理其債務，以調整其與債權人及其他利害關係人之權
    利義務關係，保障債權人之公平受償，以謀求消費者經濟生
    活之更生及社會經濟之健全發展，故除有消債條例第133條
    、第134條所定之應為不免責裁定之情形外，法院應以裁定
    免除債務人債務。經查：
  (一)抗告人以原審未予其充分陳述意見之機會，有失職權調查之
    責。然查：原審法院於裁定清算前曾函詢抗告人：「貴債權
    人（即抗告人）如對該債務人所欠債務認設有奢侈、浪費之
    不必要消費情形，...... 如未具體陳明查報，本院如予以
    准清算裁定後，可能不再徵詢意見，而予聲請人即債務人免
    責裁定，請各債權人務必慎重處理。」，有本院民事執行處
    98年1月19日中院彥民執97消債秋字第150號函存卷可憑，惟
    抗告人於原審裁定開始清算程序並同時終止清算程序前，並
    未具報相對人有何奢侈、浪費之情形於原審法院，抗告人要
    難指摘原審法院未予其陳述意見之機會。況法院原則上以債
    務人提出文件為裁判基礎，如認可參酌其他相關資訊，以作
    成適當之裁定或處置，始有積極依職權調查事實及證據之必
    要。抗告人主張原審法院未有善盡職權調查之責且未令抗告
    人當庭陳述實情，容有未合，況本院已於98年6月15日訊問
    抗告人，令抗告人有充分陳述意見之機會，抗告人亦具狀具
    體表明其意見，業已保障抗告人陳述意見之程序權，合先敘
    明。
  (二)相對人於97年8月18日與案外人郭炫宏離婚，同年7月間因身
    體狀況不佳無工作收入，名下無財產，生活開銷全由相對人
    之長女廖羿宣負擔。相對人於同年9月間因不能清償債務，
    以書面向抗告人即最大債權銀行請求共同協商債務清償方案
    ，惟相對人因無法提供收入證明文件，抗告人以其未能積極
    配合提供協商所需文件為理由而協商不成立等事實，業據相
    對人提出戶籍謄本、診斷證明書、財產及收入狀況說明書、
    財政部臺灣省中區國稅財產歸屬資料清單、稅捐機關95年度
    、96年度各類所得及財產資料清單、財團法人金融聯合徵信
    中心當事人查詢個人資料（信用報告）回覆書、前置協商不
    成立通知書等在卷可稽，應可認屬真實。
  (三)抗告人以相對人於協商時未配合提出協商所需文件，有消債
    條例第134條第8款之情事云云，惟相對人本即係因病待業，
    無力清償債務乃向抗告人提出協商，是抗告人指相對人於協
    商階段未配合提出收入證明文件，縱屬真正，亦難認係相對
    人就財產、收入狀況故為不實之記載或有故意違反消債條例
    所定義務之行為。抗告人另以相對人清償中國信託銀行之債
    務，獨厚特定債權人及且相對人每年收入扣除歷年最低生活
    費後，尚有餘款清償債務，但相對人未有任何還款作為云云
    。經本院向中國信託銀行函詢結果，中國信託銀行函覆以：
    「相對人原於本行負有債用卡與二胎房貸欠款，惟兩種欠款
    皆於債務人於97年11月7日申請清算程序前即已結清，詳細
    情形如下：信用卡結清日期92年10月24日、二胎房貸結清日
    期90年12月26日」等語，有該行陳報狀可稽，即相對人對中
    國信託銀行之欠款，於相對人聲請清算前即已清償，相對人
    並無抗告人所指獨厚特定債權人之情事。另消債條例第133
    條所稱「可處分所得扣除自己及依法應受其扶養者所必要生
    活費用之數額」應按債務人實際生活情形認定，內政部社會
    司公布之最低生活費固可供法院參考，然非專以此為認定之
    依據，仍應就個別債務人需求之不一而為審認。本件相對人
    必須支出之項目為：膳食費、房租費用、水電費、醫療費、
    交通費及其他費用，其收入扣除必要支出實已入不敷出，有
    相對人陳報原審法院之財產、收入與支出總額彙總表及相關
    憑證可證，則相對人聲請清算前2年間，扣除必要生活費用
    後，其可處分所得之數額為0，並無消債條例第133條所定應
    為不免責之情事，是抗告人前述之主張，均屬無據。
  (四)末按所謂浪費或投機行為實務上不易認定，亦難有統一之客
    觀標準，究採取寬鬆認定，抑或是嚴苛審核，法院應視具體
    事件及各債務人之個別情況而予斟酌審認，蓋何種生活方式
    屬浪費或投機，可能因債務人成長過程中之生活環境、背景
    及經歷，誠有密切關聯。因此，法院判斷債務人之生活程度
    是否有浪費、投機之行為或明知已有清算原因之事實等標準
    ，倘依寬鬆標準認定，即金融機構將面臨消費者惡意不清償
    債務或僅清償部分債務之道德危機，應非立法真意之所在。
    反之，法院從嚴審核，則難以達成陷於經濟之弱者，有重建
    更生之立法目的。換言之，法院認定債務人有無浪費、投機
    之行為，進而決定是否作成免除清償責任之裁定，應參酌各
    個債務人之生活、收入及社會一般通念等因素，為整體之考
    量。因此，法院衡量債務人行為是否為浪費或投機，自應整
    體審酌債務人收入、債務人所有財產、債務人之負債及家庭
    必要支出等各項因素綜合加以判斷。本件相對人雖有如抗告
    人所稱在唱片行消費及預借現金等行為，惟觀諸其消費明細
    表，相對人上開娛樂消費金額並非龐大，預借現金次數亦非
    頻繁，以相對人當時有工作能力並有收入，偶為娛樂消費支
    出，實人情之常，且一般人難免有一時週轉不便或因意外事
    故、急病等偶發事件而有臨時支出現金之需求，則相對人上
    述支出及預借現金之行為，要難認為係投機、奢侈、或浪費
    之行為。
  (五)綜上所陳，原審認相對人並無投機、奢侈或浪費之行為，亦
    查無其他消費者債務清理條例第133條前段或第134條各款所
    定之情事，而裁定相對人應予免責，並無違誤。抗告意旨所
    執詞上揭各詞據以指摘原裁定不當，求予廢棄，均無理由，
    應予駁回。
四、依消費者債務清理條例第15條，民事訴訟法第495條之1第1
    項、第449條第1項、第95條、第78條，裁定如主文。
中    華    民    國    98    年    11   月    30    日
                  民事第一庭審判長  法  官  張瑞蘭
                                    法  官  陳學德
                                    法  官  陳文爵
以上正本係照原本作成
不得抗告
中    華    民    國    98    年    11   月    30    日
                                    書記官  施玉卿


司法院資訊處製作；財團法人民間司法改革基金會備份。
